【裁判字號】    98,訴,2006
【裁判日期】    981130
【裁判案由】    履行協議
【裁判全文】
臺灣高雄地方法院民事判決              98年度訴字第2006號
原      告  丙○
法定代理人  甲○○
訴訟代理人  石繼志律師
被      告  乙○○
上列當事人間請求履行協議事件，本院於民國98年11月25日言詞
辯論終結，判決如下：
    主    文
被告應給付原告新台幣壹佰捌拾肆萬壹仟壹佰柒拾壹元，及自民
國九十八年十月十七日起至清償日止，按年息百分之五計算之利
息。
訴訟費用新台幣壹萬玖仟佰壹拾伍元由被告負擔。
本判決於原告以新台幣陸拾壹萬元為被告預供擔保後，得予假執
行。如被告以新台幣壹佰捌拾肆萬壹仟壹佰柒拾壹元為原告預供
擔保後，得免為假執行。
    事實及理由
一、原告主張：兩造為父子關係，被告為伊之父親，緣伊祖父即
    訴外人徐鏗生前立有財產分配之遺囑，指示所餘財產由兩造
    及訴外人徐善湘3 人平均繼承，惟徐鏗於民國85年間過世後
    ，被告隱匿遣囑，並擅自領取款項使用，嗣伊之法定代理人
    甲○○發現後，兩造於91年5 月17日達成協議，約定：「…
    三徐鏗於85年4 月22日死亡時遺有臺灣銀行鼓山分行存款1,
    175,788 元，另徐鏗死亡後高雄港務局發給一次撫卹金3,65
    3,725 元，合計4,827,513 元已由甲方（即被告）領取完畢
    ，甲方依前開遺囑應分配三分之一即1,609,171 元予乙方（
    即原告），甲方願意依左列方式分配與乙方並為甲方積欠乙
    方之債務：(一)甲方自91年6 月1 日起，每3 個月支付1 次，
    應於每年3 月、6 月、9 月、12月1 日各給付乙方40,000元
    本金、8,000 元利息，合計48,000元，一年合計支付192,00
    0 元；(二)甲方應依(一)項之方式支付乙方至100 年12月1 日止
    ，並於101 年3 月1 日最後一期支付本金餘款49,171元、利
    息8,000 元，合計57,171元；(三)甲方若有一期未按時支付，
    即為放棄期限利益，其餘未到期者皆視同到期，乙方得請求
    甲方一次支付全部金額；(四)甲方若有提前付清全部本金者，
    乙方放棄收取爾後利息。甲方若有提前付清當年度本金者，
    乙方放棄收取當年度爾後之利息；(五)支付金額時甲方應匯款
    至乙方指定之帳戶」（下稱系爭協議），並簽訂協議書為憑
    。詎被告迄今分文未付，而其自達成系爭協議起至98年9 月
    止，依約應給付伊本金1,609,171 元，及自91年6 月1 日起
    至98年9 月1 日止，共計232,000 元之利息（8,000 元×29
    期）等情。爰依系爭協議之法律關係，提起本件訴訟，並聲
    明：(一)被告應給付伊1,841,171 元及自起訴狀繕本送達翌日
    起至清償日止，按年息5%計算之利息。(二)願供擔保請准宣告
    假執行。
二、被告則以：依徐鏗之遺囑內容，尚提及徐鏗長女即訴外人徐
    善貞受贈房屋乙幢，及各受贈人均應奉養訴外人即伊之母親
    許詠湄（已與徐鏗離婚），故徐鏗之遺產，應由兩造、徐善
    貞及徐善湘均領，每人實得金額，並非原告所主張之1,609,
    171 元。且伊於91年間與原告達成系爭協議，係遭甲○○誤
    導，未及知悉上開事項並瞭解繼承之法律關係，而匆忙同意
    ，爰依民法第88條、227 條之2 規定撤銷系爭協議之意思表
    示。又原告以訂立契約之方式，造成伊須依債務關係償還所
    受遺贈，已屬民法第198 條不當取得債權，伊自得拒絕履行
    。另兩造間本為父子關係，成立系爭協議，致伊對原告負有
    債務，亦違反民法第72條公序良俗之規定，應屬無效。此外
    ，原告於系爭協議成立後，已逾7 年，始請求伊給付，顯超
    過民法第1146條所規定之2 年時效，本件原告請求並無理由
    等語，資為抗辯。並聲明：(一)原告之訴駁回。(二)如受不利判
    決，願供擔保請准宣告免為假執行。
三、兩造不爭執之事項：
  (一)兩造於91年5 月17日達成系爭協議，並簽署書面協議，有協
    議書1 份可憑（見本院卷第24至26頁）。
  (二)被告自成立系爭協議迄今，未曾給付原告任何金額（見本院
    卷56頁）。
四、兩造於審理中協議之爭點為：(一)被告得否撤銷其就系爭協議
    所為之意思表示？(二)原告得否依系爭協議請求被告給付？其
    金額應為若干？茲述如下：
  (一)被告得否撤銷其就系爭協議所為之意思表示？
  1.被告抗辯得依民法第88條撤銷其就系爭協議所為之意思表示
    部分：
    按意思表示之內容有錯誤，或表意人若知其事情即不為意思
    表示者，表意人得將其意思表示撤銷之。但以其錯誤或不知
    事情，非由表意人自己之過失者為限。當事人之資格或物之
    性質，若交易上認為重要者，其錯誤，視為意思表示內容之
    錯誤。民法第88條定有明文。惟查，依被告自承：其為海軍
    官校畢業，91年間簽署系爭協議之協議書時，在海軍總司令
    部下轄之海軍教育訓練暨準則發展司令部擔任少校計畫官（
    見本院卷第74頁）等語，堪認被告具有相當之學經歷，足以
    理解協議書所載系爭協議之內容。再參諸，被告於簽署協議
    書前，已先行閱覽協議書內容，並親自簽名乙節，亦為其所
    不爭執（見本院卷第69頁、第56頁）以觀，足見被告係在了
    解協議書所載系爭協議內容後，始簽名確認同意，自難認被
    告同意系爭協議之意思表示內容有何錯誤可言，被告執此主
    張撤銷系爭協議之意思表示，難認有據。
  2.被告抗辯系爭協議得依民法第227條之2予以撤銷部分：
    按契約成立後，情事變更，非當時所得預料，而依其原有效
    果顯失公平者，當事人得聲請法院增、減其給付或變更其他
    原有之效果。民法第227 條之2 定有明文。是依該規定，縱
    有情事變更情事，被告亦僅得請求法院為「增、減其給付或
    變更其他原有之效果」之判決，核非得據以撤銷系爭協議，
    已徵被告辯稱：得依民法第227 條之2 撤銷系爭協議云云，
    並非可採。又被告雖辯稱：伊簽署協議書時，因認協議書所
    載內容為債權債務關係，嗣後始知實際上係處理繼承關係（
    見本院卷第70頁）等語。然被告所辯上情，縱使屬實，亦核
    與民法第227 條之2 所定「情事變更」之要件不相符合，故
    被告此部分之抗辯亦屬無據。
  3.綜上，被告依民法第88條、第227 條之2 規定，請求撤銷系
    爭契協議之意思表示，洵屬無據。
  (二)原告得否依系爭協議請求被告給付？其金額應為若干？
  1.系爭協議並無無效或被告得拒絕履行之正當理由：
  (1)被告抗辯系爭協議違反民法第198 條部分：
    按因侵權行為對於被害人取得債權者，被害人對該債權之廢
    止請求權，雖因時效而消滅，仍得拒絕履行。民法第19 8條
    定有明文。是被告得依前揭規定拒絕履行系爭協議，自須以
    原告依「侵權行為」對其取得債權為前提。查，被告辯稱：
    原告以訂立契約之方式，造成伊須依債務關係償還所受遺贈
    等語，縱然屬實，惟被告未能說明原告係以何侵權行為，對
    伊取得系爭協議之債權，並舉出事證供本院調查，故被告辯
    稱：其得依民法第198 條拒絕履行系爭協議，難予遽採。
  (2)被告抗辯系爭協議違反民法第72條部分：
    被告又辯稱：兩造間為父子關係，成立系爭協議致伊對原告
    負有債務，已違反民法第72條公序良俗之規定，應屬無效云
    云。然查，父、子均屬法律上獨立之權利義務主體，依一般
    社會生活經驗，彼此間因贈與、借貸、買賣及成立契約等法
    律行為，互負債務，均屬日常生活上可能且合理之行為，難
    認有何違背公序良俗之情事，是被告辯稱上情云云，洵不足
    採。
  (3)被告抗辯系爭協議之請求權罹於時效部分：
    按繼承權被侵害者，被害人或其法定代理人得請求回復之。
    前項回復請求權，自知悉被侵害之時起，2 年間不行使而消
    滅；自繼承開始時起逾10年者亦同。民法第1146條定有明文
    。而按，被告雖辯稱：系爭協議係處理兩造間繼承關係，應
    適用民法第1146第2 項有關2 年時效之規定，原告自系爭協
    議成立時起，逾7 年始向伊請求，已罹於時效云云。然查，
    原告於本件訴訟係依據系爭協議之契約關係，請求被告給付
    ，並非主張其繼承權受侵害，而請求回復其繼承權，故系爭
    協議之請求權時效，自非民法第1146條第2 項所定之2 年短
    期時效，而應依民法第125 條一般請求權時效規定，為15年
    。是以，被告主張原告依系爭契約所生之請求權已罹於2 年
    短期時效，伊得拒絕履行云云，洵屬無據。此外，自91 年5
    月17日系爭協議成立時起，迄98年10月8 日原告提起本件訴
    訟請求被告給付時止，既未逾15年，原告自得依系爭協議請
    求被告給付。
  (4)綜上，系爭協議既無其他無效，或被告得拒絕履行之法律上
    正當理由，且被告亦不得撤銷系爭協議之意思表示，已如前
    述，則原告請求被告依系爭協議履行，自屬有據。
  2.原告得請求之金額應為若干？
    查，系爭協議約定：被告應給付1,609,171 元予原告；給付
    方式則為：自91年6 月1 日起，每3 個月支付1 次，應於每
    年3 月、6 月、9 月、12月1 日各給付原告40,000元本金、
    8,000 元利息，並支付至100 年12月1 日止，並於101 年3
    月1 日支付末期本金餘款49,171元；被告如有一期未履行，
    其餘未到期者，視同到期，原告得請求被告1 次給付全部金
    額等情，及被告自成立系爭協議迄今，未曾給付原告任何金
    額乙節，為兩造所不爭執，均如前述，則原告請求起訴前已
    到期之本金及利息，並主張因被告未按期履行，故未到期部
    分視同均已到期，並請求1 次全部給付，自屬可採。準此，
    被告自91年6 月1 日起，迄原告於98年10月8 日止提起本件
    訴訟止，如附表所示之利息均已屆清償期，則原告請求被告
    給付29期之利息232,000 元（計算式：8,000 元×29＝1,
    440, 000元）、到期及未到期之全部本金共1,609,171 元，
    合計總額為1,841,171 元（計算式：232,000 元＋1,609,17
    1 元＝1,841,171 元），即屬有據。
五、從而，原告依系爭協議之法律關係，請求被告給付1,841,17
    1 元，及自98年10月17日起至清償日止，按年息百分之五計
    算之利息，為有理由，應予准許。
六、本件係原告全部勝訴，其繳納之第一審訴訟費用即裁判費19
    ,315元，應由被告負擔。
七、本件兩造均陳明願供擔保請准為假執行或免為假執行之宣告
    ，經核均無不合，爰分別酌定相當之擔保金額准許之。
八、據上論結，本件原告之訴為有理由，依民事訴訟法第78條、
    第87條第1 項、第390 條第2 項、第392 條第2 項，判決如
    主文。
中    華    民    國    98    年    11    月    30    日
                  民事第五庭  法  官  李育信
以上正本係照原本作成。
如不服本判決，應於送達後20日內，向本院提出上訴狀並表明上
訴理由，如於本判決送達前提起上訴者，應於判決送達後10日內
補提上訴理由書（須附繕本）。
中    華    民    國    98    年    11    月    30    日
                              書記官  林玉珊
附表系爭協議本金及利息屆期之期數如下：
91年：6 月1 日、9 月1 日、12月1 日，共3 期
92年：3 月1 日、6 月1 日、9 月1 日、12月1 日，共4 期
93年：3 月1 日、6 月1 日、9 月1 日、12月1 日，共4 期
94年：3 月1 日、6 月1 日、9 月1 日、12月1 日，共4 期
95年：3 月1 日、6 月1 日、9 月1 日、12月1 日，共4 期
96年：3 月1 日、6 月1 日、9 月1 日、12月1 日，共4 期
97年：3 月1 日、6 月1 日、9 月1 日、12月1 日，共4 期
98年：3 月1 日、6 月1 日、9 月1 日，共3 期

司法院資訊處製作；財團法人民間司法改革基金會備份。
